【裁判字號】    99,上易,1226
【裁判日期】    990819
【裁判案由】    侵占
【裁判全文】
臺灣高等法院刑事判決                99年度上易字第1226號
上  訴  人
即  被  告  乙○○
上列上訴人因侵占案件，不服臺灣臺北地方法院99年度易字第28
9號，中華民國99年4月23日第一審判決（起訴案號：臺灣臺北地
方法院檢察署98年度調偵緝字第77號），提起上訴，原審判決如
下：
    主  文
上訴駁回。
乙○○緩刑貳年。
    事  實
一、乙○○於民國八十八年十二月二十日，在臺北市松山區○○
    ○路二四０號，與東賓交通有限公司（下稱東賓公司）簽訂
    租賃契約，向東賓公司承租車牌號碼Ｄ九─五０三號營業小
    客車一輛，雙方並約定乙○○應每日繳付租金新臺幣（下同
    ）五百元。詎乙○○自九十一年十月二十日起，即拒不繳付
    租金，嗣意圖為自己不法之所有，基於易持有為所有之犯意
    ，於九十二年間某日時，將上開車輛停放在臺北市○○區○
    ○街八十六號前停車位，並交付予案外人鄭福元，用以抵償
    乙○○積欠鄭福元之債務。
二、案經東賓公司訴由臺灣板橋地方法院檢察署經臺灣高等法院
    檢察署檢察長轉請臺灣臺北地方法院檢察署檢察官偵查聲請
    簡易判決處刑。
    理  由
甲、程序部分：
一、按被告以外之人於審判外之言詞或書面陳述，除法律有規定
    者外，不得作為證據，刑事訴訟法第一百五十九條第一項定
    有明文。所謂「法律有規定者」，係指同法第一百五十九條
    之一至第一百五十九條之五及第二百零六條等規定。次按被
    告以外之人於偵查中向檢察官所為之陳述，除顯有不可信之
    情況者外，得為證據，同法第一百五十九條之一第二項復有
    明定。所稱「不可信之情況」，法院應審酌被告以外之人於
    陳述時之外在環境及情況，例如：陳述時之心理狀況、有無
    受到外力干擾等，以為判斷之依據，故係決定陳述有無證據
    能力，而非決定陳述內容之證明力（參見法院辦理刑事訴訟
    案件應行注意事項第八十九點）。經查：證人林涵宥（原名
    林雅純）於偵查中向檢察官所為之陳述，業經具結在卷（見
    九十四年度偵續字第一０號偵查卷第一六頁），而證人林涵
    宥及在場告訴代理人甲○○均未曾主張檢察官有何違法取供
    情事，顯見證人林涵宥於偵查中向檢察官所為之陳述係出於
    其自由意志，並未受到外力干擾，具有任意性及可信性，依
    刑事訴訟法第一百五十九條之一第二項規定，自有證據能力
    。
二、被告以外之人於審判外之言詞或書面陳述，除法律有規定者
    外，不得作為證據。又被告以外之人於審判外之陳述，雖不
    符合同法第一百五十九條之一至第一百五十九條之四之規定
    ，但經當事人於審判程序同意作為證據，法院審酌該言詞陳
    述或書面陳述作成時之情況，認為適當者，亦得為證據；當
    事人、代理人或辯護人於法院調查證據時，知有第一百五十
    九條第一項不得為證據之情形，而未於言詞辯論終結前聲明
    異議者，視為有前項之同意。刑事訴訟法第一百五十九條第
    一項及第一百五十九條之五分別定有明文。查本判決下列所
    引用之各該被告以外之人（除證人林涵宥外）於審判外之書
    面陳述，雖屬傳聞證據，惟當事人於原審審理中均表示同意
    作為證據方法而不予爭執，且迄至言詞辯論終結前亦未再聲
    明異議，原審審酌上開證據資料製作時之情況，尚無違法不
    當及證明力明顯過低之瑕疵，亦認為以之作為證據應屬適當
    ，揆諸前開規定，爰逕依刑事訴訟法第一百五十九條之五規
    定，認前揭證據資料均有證據能力。
乙、實體部分：
一、訊之被告乙○○對其於八十八年十二月二十日在「借據暨車
    輛保管條」上簽署姓名、身分證統一編號，並於同日收受東
    賓公司所交付之車牌號碼Ｄ九─五０三號營業小客車一輛而
    持有之，及於九十二年間某日時將上開車輛停放在臺北市○
    ○區○○街八十六號前停車位，並交付予案外人鄭福元，用
    以抵償乙○○積欠鄭福元之債務等情均坦承不諱，惟矢口否
    認有何侵占犯行，辯稱：「上開營業小客車係伊於八十八年
    十二月二十日，以二萬元代價，分二次各支付五千元、一萬
    五千元方式，向東賓公司老闆甲○○母親林雅純（後改名為
    林涵宥）購買，不是租的，自有權處分該車，伊洵無侵占犯
    行。」云云。
    經查：
（一）上揭事實，業據告訴代理人甲○○迭於偵查、原審及本院
      審理時指訴：「被告沒有用二萬元向東賓公司購買上開車
      輛，是東賓公司借給被告使用，如果被告真有向東賓公司
      買車，公司會與被告另簽一份買賣契約及靠行合約，而非
      借據及車輛保管條。」、「東賓公司負責人是伊父親丁平
      和，業務實際由伊管理，八十八年十二月二十日交上開車
      輛予被告時，車輛價值約五萬元以上；與被告約定是每天
      被告要向東賓公司繳付租金五百元，被告自九十一年十月
      二十日後就不繳租金，東賓公司是租借車輛給被告，伊認
      為借車就是租借車輛給被告開之意，車子是東賓公司借給
      被告開，而被告要向東賓公司繳付租金，所以一般稱之為
      租借；其本人不曾向被告收取二萬元，或分二次向被告收
      取二萬元賣車費用，雖然知道被告居無定所，基於同情及
      希望藉由租車給被告，讓被告可以賺錢償還積欠開和公司
      債務，因之前均可找到被告，故放心將上開車輛交給被告
      ，沒有設定擔保。」等語綦詳（見九十三年度他字第一六
      七號偵查卷第五、二五、二九頁；九十四年度偵續字第一
      ０號偵查卷第一六、二六頁；九十八年度偵緝字第六二八
      號偵查卷第九頁；原審卷第四一至四六頁；本院九十九年
      六月十七日準備程序筆錄及同年八月五日審判筆錄），核
      與證人林涵宥先後於偵查、原審時證稱：「被告從來沒有
      給過東賓公司二萬元，亦沒有向東賓公司買上開車輛。」
      、「東賓公司業務都是甲○○在處理，伊沒有在管東賓公
      司業務，被告並無拿二萬元給伊，也沒有分二次給，被告
      沒有拿任何錢給伊過，上開車輛不是被告向伊買，被告怎
      麼可能向伊買車，被告沒有問過上開車輛以後如果可以賣
      掉，但車牌要還給東賓公司。」等語相符，另與證人羅金
      煌、鄭福元於偵訊時證述情節一致（見九十四年度偵續字
      第一０號偵查卷第一七頁；九十八年度偵緝字第四四二號
      偵查卷第三四、三八頁；原審卷第三九至四０頁），並有
      借據暨車輛保管條、原審九十二年度北簡字第七六三九號
      宣示判決筆錄、民事判決確定證明書、臺北市疑似廢棄車
      輛查報通知紀錄表、車輛照片三十七張、車號查詢汽車車
      籍、公司登記基本資料查詢、汽車新領牌照登記書等附卷
      可稽（見九十二年度發查字第四八０九號偵查卷第七至九
      頁；九十三年度他字第一六七號偵查卷第三一至四一頁；
      九十四年度偵續字第一０號偵查卷第九、一一至一三頁；
      九十八年度偵緝字第六二八號偵查卷第一六頁），應屬事
      實。
（二）被告雖辯稱伊用現金二萬元買上開車輛，分二次共給付二
      萬元給甲○○的媽媽林雅純（更名為林涵宥），自有權處
      分該車，但沒有收據，也沒有簽約云云。然證人鄭福元於
      偵訊時證稱：「被告將上開車輛交給伊處理報廢時，並沒
      有給他任何資料，因被告說他沒有資料可以讓伊做報廢。
      」等語（見九十八年度偵緝字第四四二號偵查卷第三八、
      三九頁），衡諸常情，被告身為職業小客車駕駛，豈有不
      知購買車輛須向賣方索取收據，或簽立買賣契約，並辦理
      過戶之理，然被告既未持有支付二萬元之收據或任何資料
      ，所述購買一節即屬可疑，再參以上開車輛係八十三年九
      月出廠，有汽車新領牌照登記書在卷可佐（見九十八年度
      偵緝字第六二八號偵查卷第一六頁），於八十八年十二月
      二十日交付予被告時，屬使用五年左右之車輛，依證人甲
      ○○之認知，市價殘值約五萬元，縱或上開市價殘值當事
      人容有爭執，惟東賓公司既係營利法人，依常理言，亦無
      可能以遠低於市價殘值過半之二萬元代價出賣予被告，致
      使東賓公司因此蒙受損失，是被告所辯以二萬元購買云云
      ，乃屬卸責之詞，不足採信。況上開借據暨車輛保管條亦
      記載「本人乙○○於八十八年十二月二十日向東賓交通有
      限公司『借得』Ｄ九─五０三號營業小客車一部」等語，
      足證上開車輛並非被告向東賓公司所購買者，實可確定。
      雖被告於偵查中辯稱：「（問：你為何會在借據暨車輛保
      管條上簽名？）因為我的眼睛不好，老花眼」（見九十八
      年度偵緝字第四四二頁第三０頁），惟嗣於原審審理時改
      稱：「提示借據暨車輛保管條，上面的簽名及身分證統一
      編號是不是你簽立、書寫的？）是，這是我的筆跡沒錯，
      當時因為我看不懂，但林涵宥跟我說她不會害我，我就簽
      了」（見前揭原審卷第四六頁）。然查被告於八十八年十
      二月二十日簽署前開借據暨車輛保管條時，係計程車司機
      ，辯稱眼睛不好，則其何能執業開車？又何能於該借據暨
      車輛保管條上正確無誤地簽署本名及身分證統一編號？而
      被告係國中畢業，亦有全戶戶籍資料查詢表、法務部戶役
      政連結作業系統、個人基本資料查詢表各一紙存卷可按（
      見前揭偵查卷第一０、二一、四三頁），是其辯稱看不懂
      上開借據暨車輛保管條內容云云，顯係推諉之詞，被告前
      揭所辯，殊難採信。
（三）綜上所述，被告所辯顯係事後臨訟卸責之詞，不足採信。
      本件事證明確，被告侵占犯行，堪以認定，應依法論科。
      至於被告請求與證人林涵宥一同測謊，並於原審審理時向
      請求向臺北區監理所調閱上開車輛歷史保管紀錄及明細等
      資料，惟本件事證已明，依刑事訴訟法第一百六十三條之
      二第二項規定，本院認無調查之必要，附此敘明。
二、被告行為後，刑法業於九十四年二月二日修正公布，並於九
    十五年七月一日施行。按行為後法律有變更者，適用行為時
    之法律，但行為後之法律有利於行為人者，適用最有利於行
    為人之法律，現行刑法第二條第一項訂有明文。此條規定乃
    與刑法第一條罪刑法定主義契合，而貫徹法律禁止溯及既往
    原則，係規範行為後法律變更所生新舊法律比較適用之準據
    法，是刑法第二條本身雖經修正，但刑法第二條既屬適用法
    律之準據法，本身尚無比較新舊法之問題，應一律適用裁判
    時之現行刑法第二條規定以決定適用之刑罰法律，先予辨明
    。又以本次刑法修正之比較新舊法，應就罪刑有關之共犯、
    未遂犯、想像競合犯、牽連犯、連續犯、結合犯，以及累犯
    加重、自首減輕暨其他法定加減原因（如身分加減）與加減
    例等一切情形，綜其全部罪刑之結果而為比較，最高法院九
    十五年五月二十三日著有九十五年度第八次刑庭會議決議可
    資參照。經查：
（一）本件被告所犯刑法第三百三十五條第一項之罪之主刑為五
      年以下有期徒刑，得併科一千元以下罰金，被告犯罪時之
      刑法就罰金刑之規定，依修正前刑法第三十三條第五款規
      定，罰金刑應處銀元一元以上，惟九十四年一月七日修正
      ，九十四年二月二日公布，九十五年七月一日施行之刑法
      第三十三條第五款則規定：「罰金：新臺幣一千元以上，
      以百元計算之」，而九十五年六月十四日修正公布之刑法
      施行法第一條之一第二項規定：「九十四年一月七日刑法
      修正時，刑法分則編未修正之條文定有罰金者，自九十四
      年一月七日刑法修正施行後，就其所定數額提高為三十倍
      ，但七十二年六月二十六日至九十四年一月七日新增或修
      正之條文，就其所定數額提高為三倍」，比較修正前後之
      罰金刑輕重，該罰金刑之最低刑度於修法後已有加重，故
      以九十五年七月一日修正公布施行前之規定較有利於被告
      ，應依刑法第二條第一項前段規定，適用行為時之法律，
      亦即適用修正前之刑法第三百三十五條第一項規定科刑。
（二）被告於犯罪時之刑法第四十一條第一項前段規定：「犯最
      重本刑為五年以下有期徒刑以下之刑之罪，而受六個月以
      下有期徒刑或拘役之宣告，因身體、教育、職業、家庭之
      關係或其他正當事由，執行顯有困難者，得以一元以上三
      元以下折算一日，易科罰金」，又被告行為時之易科罰金
      折算標準，修正前罰金罰鍰提高標準條例第二條前段（現
      已廢止）規定，就其原定數額提高為一百倍折算一日，則
      本件被告行為時之易科罰金折算標準，如以銀元三百元折
      算一日，經折算為新臺幣後，即應以新臺幣九百元折算為
      一日。惟九十五年七月一日修正公布施行之刑法第四十一
      條第一項前段則規定：「犯最重本刑為五年以下有期徒刑
      以下之刑之罪，而受六個月以下有期徒刑或拘役之宣告者
      ，得以新臺幣一千元、二千元或三千元折算一日，易科罰
      金」，比較修正前後之易科罰金折算標準，以九十五年七
      月一日修正公布施行前之規定，較有利於被告，則應依刑
      法第二條第一項前段，適用修正前刑法第四十一條第一項
      前段規定，定被告之易科罰金折算標準。
（三）經綜合整體比較全部罪刑規定之結果，以九十五年七月一
      日修正施行前之舊刑法規定，較有利於被告；依現行刑法
      第二條第一項前段所定「從舊從輕」原則，自應整體適用
      被告行為時之法律即修正前之刑法規定論處。
三、核被告所為，係犯刑法第三百三十五條第一項之普通侵占罪
    。
四、原審適用刑法第二條第一項前段、第十一條前段、修正前刑
    法第三百三十五條第一項、第四十一條第一項前段，廢止前
    罰金罰鍰提高標準條例第二條，現行法規所定貨幣單位折算
    新臺幣條例第二條等規定，並審酌被告素行，其犯罪動機、
    目的、手段、生活狀況、智識程度、所生之危害，迄今未與
    被害人和解，賠償損失，犯後否認犯行之態度，暨檢察官具
    體求刑等一切情狀，量處拘役五十日，如易科罰金，以銀元
    三百元即新台幣九百元折算一日。又被告前經臺灣板橋地方
    法院檢察署於九十四年八月一日通緝，並於九十八年一月三
    十日為警緝獲到案，有臺灣板橋地方法院檢察署九十四年八
    月一日板檢榮偵知緝字第三一五六號通緝書、臺北市政府警
    察局大同分局通緝案件移送書、保安警察大隊解送人犯報告
    書、九十八年一月三十日警詢筆錄、偵訊筆錄、歸案證明書
    各一紙附卷可憑（見前揭偵查卷第一至一一、二三至二五頁
    ），依中華民國九十六年罪犯減刑條例第五條：「本條例施
    行前，經通緝而未於中華民國九十六年十二月三十一日以前
    自動歸案接受偵查、審判或執行者，不得依本條例減刑」，
    及第十六條：「本條例自中華民國九十六年七月十六日施行
    」等規定，被告本件犯行自無前開減刑條例之適用。經核認
    事用法，均無違誤，量刑亦稱妥適，被告上訴猶執前詞，空
    言否認犯行，並無理由，應予駁回。惟告訴代理人於本院準
    備程序中當庭表示：其公司並不寄望被告會賠償，只要被告
    態度好，就不跟被告計較，由庭上斟酌是否原諒被告等語（
    見本院九十九年六月十七日準備程序筆錄），本院審酌被告
    前從未曾受有期徒刑以上刑之宣告，有本院被告前案紀錄表
    1 件在卷可稽，素行尚可，且被告年已六十二歲，目前寄人
    籬下，其情堪憫，本院認被告經此次偵、審暨科刑教訓後，
    當知所警惕，信無再犯之虞，本院因認對其宣告之刑以暫不
    執行為適當，爰併予諭知緩刑二年，用啟自新。
據上論斷，應依刑事訴訟法第三百六十八條、刑法第七十四條第
一項第一款，判決如主文。
本案經檢察官邱美育到庭執行職務。
中    華    民    國    99    年     8    月    19    日
                  刑事第十七庭  審判長法  官  王聰明
                                      法  官  陳世宗
                                      法  官  黃雅芬
以上正本證明與原本無異。
不得上訴。
                                      書記官  鄭雅云
中    華    民    國    99    年    8     月    19    日
附錄：本案論罪科刑法條全文
刑法第335條
意圖為自己或第三人不法之所有，而侵佔自己持有他人之物者，
處5年以下有期徒刑、拘役或科或併科1千元以下罰金。
前項之未遂犯罰之。

司法院資訊處製作；財團法人民間司法改革基金會備份。
